臺灣桃園地方法院刑事判決　　　　　　109年度交易字第537號
公　訴　人　臺灣桃園地方檢察署檢察官
被　　　告　劉稱雄


選任辯護人　陳冠宇律師
上列被告因過失傷害案件，經檢察官聲請以簡易判決處刑（109
年度調偵字第1583號），本院認不宜以簡易判決處刑，改依通常
程序審理，判決如下：
    主  文
劉稱雄犯過失傷害致人重傷罪，處有期徒刑陸月，如易科罰金，
以新臺幣壹仟元折算壹日。
    事  實
一、劉稱雄於民國109 年2 月4 日上午，駕駛車號000-0000號營
    業貨櫃曳引車，沿桃園市桃園區中山路往中壢方向行駛，於
    同日上午9 時43分許，行經中山路與中山路1512巷交岔路口
    左轉時，應讓直行車先行。依當時日間有自然光線、道路無
    障礙物、視距良好等情況，並無不能注意之情形，劉稱雄竟
    疏未注意而貿然左轉，適彭煒凡騎乘車號000-0000號普通重
    型機車，沿對向之外側車道往桃園方向行駛至上開地點，見
    狀而失控摔倒在地並向前滑行，碰撞劉稱雄所駕駛曳引車之
    右前輪處。彭煒凡因而受有肺挫傷、腦病變、雙眼視徑及視
    路損傷、腦部外傷合併右側肢體乏力、語言溝通困難與視力
    受損等神經損傷所生永久性傷害，導致雙側上下肢肢體機能
    減損（未達重傷程度），雙眼視覺僅剩光覺，達於二目視能
    嚴重減損之重傷程度。
二、案經彭煒凡訴由桃園市政府警察局八德分局移送臺灣桃園地
    方檢察署檢察官偵查後聲請簡易判決處刑。
    理  由
壹、證據能力部分：
一、本判決所引用被告以外之人於審判外所為之陳述，被告劉稱
    雄於本院準備程序時明示同意其證據能力，迄言詞辯論終結
    前，被告及其嗣後委任之辯護人均未再爭執其證據能力。審
    酌上開陳述作成之情況，均符合法律規定，並無顯不可信之
    情形，認屬適當，依刑事訴訟法第159 條之5 第1 項之規定
    ，有證據能力。
二、其餘經本判決援引之證據，被告及辯護人均未爭執其證據能
    力，且核無公務員違法取證之情形，又與本案犯罪事實之認
    定具關聯性，並經本院於審判期日，踐行證據調查之法定程
    序，應認均有證據能力。
貳、實體部分：
一、被告於本院審理時，雖然承認於上開時間、地點駕駛營業貨
    櫃曳引車左轉時，與告訴人彭煒凡所騎乘之機車發生碰撞事
    故，惟否認有過失傷害致人重傷之犯行，辯稱：當時我左轉
    要進入貿聯貨櫃場，左轉前，對向之內側及中間車道的車都
    停下來讓我，外側車道沒有車輛；我左轉後車頭已經轉正，
    到貨櫃場門口前方了，接著聽到車外有車輛倒地滑行的聲音
    ，告訴人就滑到我車頭右前側的下方，我就停駛了；我左轉
    的車速很慢，告訴人的車速很快，是告訴人自己失控撞上來
    的，我沒有過失等語。
二、經查：
  ㈠被告於109 年2 月4 日上午，駕駛車號000-0000號營業貨櫃
    曳引車，沿桃園市桃園區中山路往中壢方向行駛，於同日上
    午9 時43分許，行經中山路與中山路1512巷交岔路口左轉時
    ，適告訴人騎乘車號000-0000號普通重型機車，沿對向之外
    側車道往桃園方向行駛至上開地點，見狀而失控摔倒在地並
    向前滑行，碰撞被告所駕駛曳引車之右前輪處等情，為被告
    所承認，且有告訴人於本院之證述可佐（見本院交易卷一第
    66 -74頁），並有道路交通事故現場圖、道路交通事故調查
    報告表㈠㈡、現場照片、被告車輛行車紀錄器影像及監視錄
    影畫面擷圖、本院就被告車輛行車紀錄器影像之勘驗筆錄及
    擷圖在卷可憑（見偵卷第31-35 頁、第45-71 頁，調偵卷第
    11 -19頁，本院交易卷一第37-38 頁、第45-51 頁），堪以
    認定。
  ㈡告訴人因本件交通事故受有肺挫傷、腦病變、雙眼視徑及視
    路損傷、腦部外傷合併右側肢體乏力、語言溝通困難與視力
    受損等神經損傷所生傷害，致雙側上下肢體機能減損，雙眼
    視覺僅剩光覺等情，則有衛生福利部桃園醫院（下稱桃園醫
    院）109 年2 月17號診斷證明書、新竹國泰綜合醫院109 年
    4 月29日診斷證明書、桃園醫院109 年8 月5 日、同年8 月
    24日診斷證明書、桃園醫院及大千綜合醫院函在卷可參（見
    偵卷第25頁、第97頁，本院交易卷一第41頁、第43頁，卷二
    第13頁、第19頁、第37頁，卷三第5 頁、第17頁），並有告
    訴人於本院審理之證述可佐（見本院交易卷一第66-74 頁）
    ，此部分事實，亦堪認定。
  ㈢依大千綜合醫院109 年11月18日函文說明：個案於109 年2
    月4 日發生車禍，造成腦部外傷合併右側肢體乏力、語言溝
    通困難與視力受損；個案因腦外傷造成右側上下肢體肌力不
    足，活動能力欠佳，感覺神經亦受損，導致協調能力異常；
    依臨床醫理，個案所受神經損傷乃外力撞擊所致，為永久性
    損傷，雖有改善空間但難有治癒及康復之可能，將遺留後遺
    症等語（見本院交易卷二第19頁）、110 年1 月7 日函文說
    明：個案之神經損傷乃永久性損傷，會導致上下肢肢體機能
    減損，但減損程度無法判斷；個案除神經性損傷外亦合併視
    能減損，會影響其他身體機能健康，但減損程度目前無法判
    斷等語（見本院交易卷二第37頁）。可見被告於109 年2 月
    4 日發生車禍，腦部受外力撞擊造成神經永久性受損，致上
    下肢肢體機能及視能減損。
  ㈣又依桃園醫院110 年5 月11日函文說明：告訴人之視覺僅剩
    光覺，達重傷程度，雙側肢體肌力4 分，未達重傷程度；日
    常生活無法完全自理，但能獨力行走，透過治療或復健而康
    復可能性極低等語（見本院交易卷三第5 頁）、同年5 月20
    日函文說明：告訴人為雙眼視覺僅剩光覺；雙側肢體肌力4
    分，係指雙側的上肢及下肢，其意義為可以對抗阻力，但未
    達正常；上述視覺、肢體機能喪失及減損為頭部神經損傷（
    見本院交易卷三第17頁）。堪認被告因前揭神經損傷，導致
    雙側上下肢肢體肌力不足，日常生活無法完全自理，但能獨
    力行走，尚未達毀敗或嚴重減損程度；神經損傷另導致雙眼
    視覺僅剩光覺，已達二目視能嚴重減損程度。又大千綜合醫
    院109 年11月18日函文內容，雖提及告訴人於本案事故後有
    語言溝通困難之情形，惟未說明其減損程度。參酌告訴人於
    本案審理中，就本院詢問之問題，均能完整回答並陳述意見
    ，應認尚未達嚴重減損之程度。
  ㈤按汽車行駛至交岔路口，轉彎車應讓直行車先行，道路交通
    安全規則第102 條第1 項第7 款定有明文。本案被告係駕駛
    貨櫃曳引車行駛至中山路與中山路1512巷交岔路口左轉，告
    訴人則係騎乘機車沿中山路直行至該交岔路口，被告左轉時
    ，即應讓告訴人先行。而依卷附道路交通事故調查報告表、
    現場照片及行車紀錄器影像擷圖所示，當時為日間有自然光
    線，道路上無障礙物，視距良好（見偵卷第33頁、第45-50
    頁，調偵卷第11-17 頁，本院交易卷一第45-51 頁），客觀
    上並無不能注意之情形，被告竟疏未注意告訴人直行接近該
    交岔路口而貿然左轉，已違反上開轉彎車之注意義務。本案
    送桃園市政府車輛行車事故鑑定會及覆議委員會覆議結果，
    均認被告左轉彎未讓對向直行車先行，為本案肇事原因，而
    同本院之認定（見本院交易卷二第25-29 頁、卷三第23-26
    頁）。從而，被告未盡注意義務之過失情節甚明。
  ㈥至於聲請簡易判決處刑意旨認被告另有未注意車前況之疏失
    。查道路交通安全規則第94條第3 項所定車前注意義務，係
    要求駕駛人直行時注意行車方向前方路況，本案被告係轉彎
    車，其注意義務應與上開規定無關。前揭行車事故鑑定會及
    覆議委員會覆議意見，亦未認被告違反上開規定之注意義務
    ，而同本院之認定，應認聲請意旨容有誤會，附此敘明。
三、被告雖提出前開答辯而主張無過失，惟查：
  ㈠依本院勘驗被告駕駛車輛之行車紀錄器影像結果及擷圖，被
    告之車輛開始左轉，車頭準備通過對向中線車道時，已可見
    告訴人所騎乘之機車沿外側車道行駛接近交岔路口（見本院
    交易卷一第37頁、第47頁），可見告訴人騎乘機車已進入被
    告視野所及之範圍，應為被告所能注意。
  ㈡被告開始左轉時，告訴人之車輛雖尚未進入交岔路口，惟按
    道路交通安全規則第102 條第1 項第7 款「轉彎車應讓直行
    車先行」之規定，原列於同條第6 款，並規定「轉彎車應讓
    直行車先行。但直行車尚未進入交岔路口，而轉彎車已達中
    心處開始轉彎，直行車應讓轉彎車先行」。嗣於94年12月28
    日修正時，將後段規定刪除。其修正理由係以「如何斷定轉
    彎車已達中心處開始轉彎，實際駕車時難以認定，反而造成
    駕駛人爭先搶道，發生事故。故規定轉彎車一律須讓直行車
    先行」（交通部100 年6 月3 日交路字第1000032540號函文
    說明參照）。因此，轉彎車縱然先於直行車進入交岔路口，
    或先至路口中心處，均應讓直行車先行，並不因先進入交岔
    路口而取得通行優先權。換言之，轉彎車與直行車可能同時
    行駛至同一交岔路口時，轉彎車即應停等讓直行車先行通過
    。而是否可能同時行駛至同一交岔路口，轉彎車之駕駛應依
    雙方所駕駛之車輛種類、彼此之車速、交岔路口之道路狀況
    綜合判斷。機車或小型車，其車身較短，起步速度較快；大
    型車，其車身較長，起步速度較慢，故完成轉彎所需時間長
    短有別，應注意有無直行車可能同時行駛至同一交岔路口之
    注意義務範圍，即有不同。此外，若直行車之車速較快，可
    能於較短之時間內抵達交岔路口，轉彎車即應先讓直行車通
    過；反之，轉彎車則有較充裕之時間完成轉彎。凡此均屬轉
    彎車駕駛判斷是否應讓直行車先行時，所應考量之因素。
  ㈢本案被告駕駛營業貨櫃曳引車，屬大型車輛，其車身較長，
    完成轉彎所需時間較多，其轉彎前，對向車道之內線及中間
    車道車輛雖已因道路擁塞而停止前進，惟依前揭行車紀錄器
    影像擷圖可知，外側車道仍屬可通行之狀態，且已有機車沿
    外側車道往交岔路口直行而來，縱使尚未行駛至交岔路口，
    依前開說明，被告仍應暫停讓對向外側車道之直行車先行。
    被告僅因對向之內側及中間車道車輛停駛，未注意告訴人直
    行行駛在外側車道，而逕自左轉，應認已違反轉彎車之注意
    義務，被告以對向之內側及中間車道車輛均已停止前進，且
    外側車道無車輛，而主張無過失，不足採憑。
  ㈣辯護人另為被告主張：告訴人倒地滑行時，被告之車輛已經
    通過對向之中間車道，車頭已經轉正，準備進入貨櫃場，被
    告無法注意到告訴人倒地滑行而來，即使注意及此，也無從
    採取任何迴避措施等語。惟查，被告應負注意義務之時點，
    為其起步左轉前及左轉準備通過對向車道之期間。亦即被告
    左轉通過對向車道前，即應注意對向外側車道已有告訴人騎
    乘機車靠近，而採取必要之措施，而非逕自左轉後，陷於無
    從迴避之窘境。換言之，被告係因左轉進入對向車道前，未
    注意告訴人之車輛行駛而來，因而負有過失責任，並非因其
    左轉後準備進入貨櫃場時，未採取迴避措施。從而，辯護人
    此部分主張，並不影響於被告應負之過失責任。
  ㈤被告及辯護人另主張：本次事故發生，係因告訴人未注意車
    前狀況，且車速過快又逢天雨路滑，因而失控自摔，被告並
    無過失等語。惟查，前揭轉彎車應讓直行車先行之注意義務
    ，其目的在確保直行車之路權，使直行車之行駛不會受到轉
    彎車之干擾。告訴人於本院審理時就事故發生經過，雖多表
    示沒有印象，惟仍證稱：我當時是直行，與聯結車發生車禍
    事故等語（見本院交易卷一第74頁），即證稱本件事故之發
    生與被告之車輛有關，未提及其他因素。衡酌一般車輛直行
    中，遭其他車輛侵入車道時，可能因煞車或閃躲等迴避措施
    ，造成車輛失控。再參卷內行車紀錄器影像擷圖，告訴人所
    行駛之外側車道，除被告之車輛因左轉而橫向行駛於前方外
    ，並無其他車輛或妨礙通行之事物（見調偵卷第11-15 頁）
    ，應認告訴人係因被告駕車左轉至其行駛車道之前方，因而
    失控自摔，二者間具有相當因果關係。至於告訴人是否未注
    意車前狀況或車速過快而與有過失，乃量刑時審酌之因素，
    不妨害被告過失責任之成立。
四、綜上所述，被告駕駛營業貨櫃曳引車左轉彎，未停等讓直行
    之告訴人車輛先行，致告訴人失控摔車，並受有前揭傷害。
    本案事證明確，被告犯行堪以認定，應依法論罪科刑。
五、論罪科刑：
  ㈠法律適用之說明：
    依刑法第10條第4 項第1 款規定，毀敗或嚴重減損一目或二
    目之視能，為重傷。告訴人因腦部受外力撞擊造成神經損傷
    ，致雙眼視覺僅剩光覺，參酌桃園醫院110 年5 月11日函（
    見本院交易卷三第5 頁），應認已達二目視能嚴重減損之程
    度，為重傷害。
  ㈡罪名：
    被告所為，犯刑法第284 條後段之過失傷害致人重傷罪。聲
    請簡易判決處刑書認被告犯同條前段之過失傷害罪，業經檢
    察官於言詞辯論時變更論罪罪名為過失傷害致人重傷罪（見
    本院交易卷三第66頁），自無庸再由本院變更法條，附此敘
    明。
  ㈢審判範圍之擴張：
    聲請簡易判決處刑書就告訴人之傷勢，僅記載疑似腦部缺氧
    性病變、肺挫傷及疑似中樞神經性失明等傷害，惟就告訴人
    所受如事實欄所載其他傷害，係告訴人因同一車禍所造成，
    與聲請簡易判決處刑之事實為一罪關係，為聲請簡易判決處
    刑效力所及，本院應併予審究。
  ㈣刑之減輕：
    本案事故發生後，報案資料未報明肇事人姓名，處理人員前
    往現場處理時，被告在場，並當場承認為肇事人，有道路交
    通事故肇事人自首情形紀錄表在卷可憑（見偵卷第37頁）。
    應認被告在職司犯罪偵查之公務員發覺前即承認肇事，並自
    願接受裁判，合於自首之要件，依刑法第62條前段規定減輕
    其刑。
  ㈤科刑：
  ⒈告訴人與有過失之認定：
  ⑴按汽車行駛時，駕駛人應注意車前狀況，並隨時採取必要之
    安全措施；所稱汽車，指在道路上不依軌道或電力架線而以
    原動機行駛之車輛（包括機車），道路交通安全規則第94條
    第3 項、第2 條第1 項第1 款定有明文。告訴人騎乘機車沿
    桃園市桃園區中山路往桃園方向直行時，為日間有自然光線
    、道路上無障礙物、視距良好，有前揭道路交通事故調查報
    告表㈠、現場照片及行車紀錄器影像擷圖可參，客觀上並無
    不能注意之情事。且被告所駕駛之營業貨櫃曳引車，其車身
    較高大，衡情不難察覺，告訴人卻疏未注意被告之車輛已左
    轉進入交岔路口，位在告訴人所行駛外側車道之前方，未及
    時採取減速等安全措施，應認有未盡車前注意義務之過失。
    本案送桃園市政府車輛行車事故鑑定會及覆議委員會覆議結
    果，均認告訴人未注意車前狀況控車失當，亦為本案肇事原
    因，而同本院之認定（見本院交易卷二第25-29 頁、卷三第
    23 -2 6 頁）。從而，告訴人就本案事故之發生，亦有過失
    責任。
  ⑵至於前揭行車事故鑑定會及覆議委員會覆議結果，另認告訴
    人有超速行駛之肇責。該鑑定結果，係以告訴人於本院審理
    時證稱：我當時車速5 、60公里，那時候從火車鐵軌過來轉
    彎那邊，直行沒有很快等語為據（見本院交易卷一第67頁）
    。依前揭道路交通事故調查報告表㈠之記載，現場速限固為
    50公里，然而就告訴人之行車速度，並無客觀證據證明。告
    訴人雖證稱當時時速5 、60公里，惟此係告訴人依憑印象所
    為陳述，參酌告訴人於本院審理中就事故發生經過，多已不
    復記憶，且告訴人又證稱：當時直行沒有很快等語。則告訴
    人當時車速為何，實難認有客觀可靠之認定依據。依本院勘
    驗事故地點前一路口監視錄影畫面結果及卷附擷圖，雖顯示
    告訴人之車輛行駛中持續超越前方車輛（見本院交易卷二第
    165 -171頁、第177 頁）。惟此僅能證明告訴人之行車速度
    較同向其他車輛更快，惟卷內並無其他車輛之車速資料，尚
    難以此認定被告之車速已經超過速限。從而，前揭鑑定結果
    認告訴人另有未依速限行駛之疏失，即為本院所不採，附此
    敘明。
  ⒉審酌被告領有合格職業駕駛執照，在道路上駕駛車體及車重
    均較大之貨櫃曳引車左轉時，本應謹慎小心，卻疏未注意讓
    直行之告訴人先行，因而發生事故，致告訴人受有前揭傷害
    ，實有不該。且告訴人當時年僅21歲，正值青壯，卻因本次
    事故造成上下肢肢體機能減損，雙眼視覺僅剩光覺，影響往
    後生活及工作能力甚鉅；另參酌告訴人於雨天路面積水之情
    況下，騎乘機車以相對快之車速行駛，未注意車前狀況，並
    及時採取必要之安全措施，就本案事故之發生與有過失之情
    節，兼衡被告犯後態度、素行、智識能力及生活狀況等一切
    情狀，量處如主文所示之刑，並諭知易科罰金之折算標準。
據上論斷，應依刑事訴訟法第452 條、第299 條第1 項前段，判
決如主文。
本案經檢察官王以文聲請簡易判決處刑，檢察官周彤芬到庭執行
職務。
中    華    民    國   110    年    11    月    12    日
                  刑事第四庭    法  官  涂偉俊
以上正本證明與原本無異。
如不服本判決應於收受判決後20日內向本院提出上訴書狀，並應
敘述具體理由。其未敘述上訴理由者，應於上訴期間屆滿後20日
內向本院補提理由書(均須按他造當事人之人數附繕本)「切勿逕
送上級法院」。
　
                                書記官  余玫萱
中    華    民    國   110    年    11    月    12    日
　
　
　
附錄所犯法條：
中華民國刑法第284條
因過失傷害人者，處 1 年以下有期徒刑、拘役或 10 萬元以下
罰金；致重傷者，處 3 年以下有期徒刑、拘役或 30 萬元以下
罰金。